【裁判字號】    88,訴,671
【裁判日期】    920312
【裁判案由】    違反毒品危害防制條例
【裁判全文】
臺灣彰化地方法院刑事判決                          八十八年度訴字第六七一號
    公  訴  人  臺灣彰化地方法院檢察署檢察官
    被      告  丙○○
                庚○○
    右  二  人
    指定辯護人  本院公設辯護人 己○○
右列被告等因違反毒品危害防制條例等案件，經檢察官提起公訴（八十八年度偵字第
一六二七號、第一六二八號），本院判決如左：
    主  文
丙○○、庚○○均無罪。
    理  由
一、公訴意旨以：被告丙○○、庚○○於民國八十八年二月二日十二時許，在彰化縣
    社頭鄉某家餐廳，明知乙○○（另案審理，已判處有罪確定）、戊○○（另案審
    理）欲前往彰化縣某地販賣第一、二級毒品海洛因及安非他命，竟基於共同幫助
    販賣毒品之犯意聯絡，由被告丙○○駕駛車輛附載乙○○、戊○○及被告庚○○
    欲陪同乙○○、戊○○二人前往販賣毒品以壯聲勢，嗣於同日十五時三十分許，
    被告丙○○等人駕車行至彰化縣社頭鄉湳雅村進化巷二一Ο號前為警查獲，並扣
    得乙○○、戊○○所共同持有欲販賣之第一級毒品海洛因二十九包（合計淨重一
    一八‧一九公克）及第二級毒品安非他命三十一包（合計淨重一六Ο‧四Ο公克
    ）。且被告丙○○於為警查獲時為逃避逮捕，竟另行起意，駕車衝撞查緝之員警
    ，而對於依法執行職務之公務員施強暴手段，幸經警員對空鳴槍並開槍始將丙○○等人制服，而戊○○則趁隙逃離現場。因認被告丙○○、庚○○涉犯毒品危害
    防制條例第四條第一項、第二項之販賣第一級、第二級毒品罪之幫助犯，及被告
    丙○○另涉犯刑法第一百三十五條第一項之妨害公務罪嫌。
二、公訴人認被告二人涉有上揭犯嫌，係以被告丙○○於警訊中供稱：「（問：乙○○為何身懷二九包海洛因、三十一包安非他命，作何用途？）他準備前往販賣。
    」、「因二月二日中午乙○○請我跟庚○○吃午餐，飯後他說要跟陌生人交易，
    所以請我們一同前往。」等語，及被告丙○○於偵查中亦供稱：「我於查獲前一
    天晚上在員林與乙○○、戊○○碰面，有聽他們說隔天早上要在員林鎮賣毒品給
    別人。」等語，復斟之乙○○在偵查中供稱扣案毒品是「戊○○在車上交給我，
    叫我放在後面中央扶手裡面。」等語，是被告二人既與乙○○、戊○○同處一封
    閉之車室中，則乙○○、戊○○二人於車上之動作、言詞自是一目瞭然，對於乙○○、戊○○持有前揭大量毒品欲販賣乙情自是知之甚明，而其等竟仍與乙○○
    、戊○○二人同車前往，且於為警查緝時衝撞警員，亦據證人即查獲警員甲○○
    、丁○○在偵查中證述綦詳，足見被告二人確係基於幫助乙○○、戊○○販賣毒
    品，另扣案之白粉、結晶經送驗結果，確係毒品海洛因、安非他命無誤，有法務
    部調查局鑑定通知書及檢驗通知書各一紙附卷可稽等，為主要論據。訊據被告丙○○堅詞否認有何幫助販賣毒品及妨害公務犯行，辯稱：伊不知道乙○○、戊○○要去販毒，是被警查獲後才知道有要販毒的事，伊在警訊中並沒有說事先知道
    要販毒；伊雖有開車撞警察，但是警察當時手上拿槍又沒有穿制服，也沒有聽到
    他們自稱是警察，伊只是緊張想要跑等語。
三、按犯罪事實應依證據認定之，無證據不得推定其犯罪事實，又不能證明被告犯罪
    者，應諭知無罪之判決，此於刑事訴訟法第一百五十四條及同法第三百零一條第
    一項分別定有明文；及按認定不利於被告之事實須依積極證據，茍積極證據不足
    為不利於被告事實之認定時，即應為有利於被告之認定，更不必有何有利之證據
    ；又按事實審法院對於證據之取捨，依法雖有自由判斷之權，然積極證據不足證
    明犯罪事實時，被告抗辯或反證縱屬虛偽，仍不能以此資為積極證據應予採信之
    理由；再按事實之認定，應憑證據，如未能發現相當證據，或證據不足以證明，
    自不能以推測或擬制之方法，以為裁判基礎（最高法院三十年上字第八一六號、
    三十年上字第四八二號、四十年台上字第八六號判例參照）。又認定犯罪事實，
    所憑之證據，雖不以直接證據為限，間接證據亦包括在內，然無論直接或間接證
    據，其為訴訟上之證明，須於通常一般之人均不致於有所懷疑，而得確信其為真
    實之程度者，始得據為有罪之認定，倘其證明尚未達到此一程度，而有合理之懷
    疑存在時，即無從為有罪之認定（最高法院七十六年台上字第四九八六號判例參
    照）。
四、再按所謂幫助犯，除有幫助之行為，並須與正犯有犯意之聯絡，始能論以幫助犯
    （最高法院二十年上字第一八二八號判例意旨參照），易詞以言，即刑法上之幫
    助犯，對於犯罪必與正犯有共同之認識，而加以助力始克成立，倘就正犯之犯情
    無所悉，則不與焉。及刑事訴訟法第一百五十六條第二項規定，被告雖經自白仍
    應調查其他必要證據，以查其是否與事實相符，立法之目的乃在期以補強證據擔
    保被告自白之真實性，亦即以補強證據之存在，藉以限制自白在證據上之價值，
    至所謂補強證據，係以除該項自白本身外，其他足資證明自白之犯罪事實確具有
    相當程度真實性之證據而言，雖其所補強者，非以事實之全部為必要，但亦須因
    補強證據與被告自白之相互利用，而足使犯罪事實獲得確信者，始足當之，亦有
    最高法院八十三年台上字第三二六八號判決意旨可為參照。經查，被告丙○○雖
    於警訊中自白其明知乙○○欲於八十八年二月二日販賣毒品，及於偵訊中自承:
    「有聽他們說隔天早上要在員林鎮賣毒品給別人」等語，惟證人即查獲本件並為
    被告丙○○製作警訊筆錄之員警丁○○、甲○○到本院證陳: 「（是否有製作警
    訊錄音帶？）沒有，因為當時還沒有要求要製作錄音。」等語（本院僅有乙○○
    之警訊錄音帶），是被告丙○○究有無於警訊中確言:乙○○一同邀往做毒品交
    易一節，並無錄音帶可供勘驗，又已為被告丙○○嚴詞否認；又被告丙○○於偵
    查中係供陳: 有聽說「隔天早上」要在「員林鎮」賣毒品給別人等語，惟被告等
    於隔日（及八十八年二月二日）與乙○○、庚○○碰面已是午飯時間，地點亦非
    員林鎮，被告丙○○復於同次偵訊中供陳: 「二月二日戊○○打電話到我的手機
    ，他說下午去吃飯好不好，就約我到社頭一家餐廳吃飯，我就與庚○○一同搭計
    程車去，在那邊就看到戊○○乙○○在餐廳外等著我們。」、「飯後戊○○說要
    到社頭鄉月美池，至於要去那做什麼我不知道。」等語（見八十八年偵字第一六
    二七號卷第七十九頁），是被告丙○○當日與乙○○、戊○○見面係受戊○○之
    邀請吃飯，邀約人、時間、地點、目的均與其所知乙○○告知之販毒時、地無關
    ，故被告丙○○並未於偵訊中供承其明知要毒品交易事，此偵訊筆錄亦不能作為
    其警訊自白之輔證，被告丙○○之警訊、偵訊筆錄顯均無法引為其有罪認定之積
    極證據。遞查，被告庚○○於偵查中供述：「（你們在餐廳或車上，乙○○及丙○○有無說要幹什麼？）他們無說要做什麼，只是在聊天。」等語（見同上偵卷
    第八十三頁）；證人乙○○於本院審理中證稱：「（你在被查獲前有無跟被告說
    你們要去販毒？）沒有。被告也不知道我們要去做什麼，當天是我們在吃麵時碰
    巧遇到的，我們說要一起去釣魚所以才會四人在一起，我所說的都是實在的，被
    告真的不知道我們要去做什麼。」等語，本院再調乙○○與本件相關之被訴販賣
    毒品全卷（八十八年度偵字第一八九二號、本院八十八年度訴字第四六三號、臺
    灣高等法院臺中分院八十九年度上訴字第二０三０號），乙○○亦未曾供陳告知
    被告丙○○一同前往販毒。再查，證人乙○○於本院審理中雖證稱：證人戊○○
    確有在車上交毒品予伊，要伊放進後座中央扶手內等語，惟證人乙○○復證述：
    「當時那些東西是以夾鏈袋包著的，看不出是毒品。」等語，而證人戊○○則根
    本否認曾在車內交毒品予證人乙○○，是不論證人戊○○或證人乙○○何人所述
    為真，被告丙○○、庚○○亦均難得知乙○○、戊○○攜有毒品欲前往交易；再
    退萬步言，縱此時被告二人已懷疑乙○○、戊○○有前往交易毒品之可能，惟被
    告二人是否進而萌生「幫助販賣毒品」之犯意？顯亦堪置疑；在缺乏其他積極證
    據之佐證下，公訴人以被告二人既與乙○○、戊○○二人同處一封閉之車室中，
    則乙○○、戊○○二人於車上之動作、言詞自是一目瞭然，對於乙○○、戊○○
    二人持有大量毒品欲販賣，自知之甚明等情，即遽以推論被告二人有幫助販賣毒
    品之幫助犯意，尚不能採取。末查，刑法第一百三十五條第一項妨害公務罪，係
    對公務員依法執行職務時，施強暴脅迫為行為之要件，自須於行為時在主觀上對
    「公務員」及「依法執行職務」之情狀有所認識，進而施以強暴方能成罪；被告
    等及乙○○、戊○○四人，於查獲時共乘一車，為警以二部車輛以前後包夾截阻
    之方式所攔，已據證人即查獲之員警丁○○、甲○○於偵查及本院審理中證述明
    確，且證人甲○○復於本院中證述：「當時被告等的車子窗戶是關著的，被告前
    後衝撞我們警車是為了要逃跑，我下車時我蹲在車子的旁邊，我一邊舉槍一邊拿
    證件喊說我們是警察，我喊完警察後，當時二部車之的同仁除司機外都下車了，
    我們一位穿防彈衣，其他都穿便服。」等語；且觀偵卷所附查獲現場照片，二輛
    警用車輛亦未有何警用標示、特徵，與一般民間車輛無異，雖員警有喊稱是警察
    ，惟被告等當時於車窗緊閉之車內，且係在猝不及防之突然情況下，被身著便服
    之人包抄攔截並持槍包圍，衡諸常情，當時車內騷動驟起、及被告丙○○心緒緊
    張可以想見，被告丙○○於不明究理之情形下，甚而誤為係車內其餘人之某仇家
    尋仇，亦非無可能，故在車內他人之急切促唆下突圍，被告丙○○當時是否有「
    公務員」及「依法執行職務」情狀之認識，已有可疑；再者，證人乙○○、戊○○於本院中證陳：「我們當時都沒有聽到警員喊警察。」等語，是被告丙○○所
    辯不知是警察一節，並非全然無稽。綜上，被告丙○○、庚○○被訴販賣毒品犯
    嫌、及被告丙○○被訴妨害公務犯嫌，依公訴人所舉之證據及本院調查所得，尚
    未達通常一般之人均不致於有所懷疑，而得確信其為真實之程度，自不能以推定
    之方法，遽認被告丙○○、庚○○有罪，應諭知二人無罪。
五、被告庚○○經合法傳喚無正當理由不到庭，本院認應諭知無罪之案件，爰就該部
    分不待其陳述逕行判決。
據上論斷，應依刑事訴訟法第三百零一條第一項、第三百零六條，判決如主文。
本案經檢察官羅美秀到庭執行職務。
中    華    民    國    九十二    年      三      月        十二        日
                                臺灣彰化地方法院刑事第二庭
                法      官  吳  俊  螢
右正本證明與原本無異。
如不服本判決，應於送達後十日內向本院提出上訴狀(須附繕本)。
告訴人或被害人對於判決如有不服具備理由請求檢察官上訴者，其上訴期間之計算係
以檢察官收受判決正本之日期為準。
                                    法院書記官  莊  玉  惠
中    華    民    國    九十二    年      三      月        十三        日


司法院資訊處製作；財團法人民間司法改革基金會備份。
